臺灣高等法院高雄分院民事裁定
111年度抗字第241號
抗  告  人  傅裕仁  

            余惠珍  

相  對  人  龔黃阿保
上列抗告人因與相對人間強制執行聲明異議事件，對於中華民國
111年7月8日臺灣高雄地方法院111年度執事聲字第38號所為裁定
提起抗告，本院裁定如下：
    主  文
原裁定廢棄。
相對人之聲明異議駁回。
抗告費用由相對人負擔。
    理  由
一、抗告意旨略以：抗告人於民國111年4月7日共同投標拍定原
    法院110年度司執字第37765號強制執行事件（下稱系爭執行
    事件）之執行債務人龔書平所有高雄市○○區○○○段000○0000○
    號建物（下稱系爭建物）所有權。詎相對人以其為系爭建物
    基地即同段1680-3地號土地（下稱系爭土地，與系爭建物合
    稱系爭房地）之所有權人，系爭房地原為第三人龔照男所有
    ，相對人與龔書平於89年6月27日因分割繼承分別取得系爭
    土地、建物之所有權，主張有民法第425條之1之適用，依土
    地法第104條第1項規定，得對系爭建物行使優先購買權。然
    相對人所主張之優先購買權是否存在，應另行提起確認訴訟
    ，並非聲明異議所得解決；且土地法第104條第1項及民法第
    426條之2第1項所規定之優先購買權，均以「租地建屋」為
    適用前提，系爭建物縱於其得使用期限內，依民法第425條
    之1第1項規定，對系爭土地推定有租賃關係存在，仍與「租
    地建屋」關係無涉，自不得認有優先購買權存在。故原裁定
    廢棄司法事務官駁回相對人行使優先購買權聲明之處分，顯
    有違誤。為此提起抗告，請求廢棄原裁定等語。
二、按執行法院拍定後，第三人主張有優先購買權，拍定人否認
    時，因執行法院無實體審究權，應以訴請求確認優先購買權
    存在，以謀解決。又執行法院就實體上爭執並無審認之權，
    故當事人主張之優先承買權是否存在，若無法從外觀形式上
    加以認定，即應由當事人另提起訴訟，以資解決，要非聲明
    異議所得置喙（最高法院95年度台抗字第424號、104年度台
    抗字第267號裁定意旨參照）。再者，土地法第104條第1項
    規定：基地出賣時，地上權人、典權人或承租人有依同樣條
    件優先購買之權。房屋出賣時，基地所有權人有依同樣條件
    優先購買之權，係指房屋與基地分屬不同之人所有，房屋所
    有人對於土地並有地上權、典權或租賃關係存在之情形而言
    。故現行法除租賃外，具有地上權、典權關係者亦可行使優
    先購買權，然非謂除此之外，其他合法使用人亦得以擴張解
    釋或類推適用方式依該條主張優先購買權，否則買受人將無
    從預知優先購買權利人之範圍，有礙交易之安定性；又「丙
    就B屋占用A地，雖得類推適用民法第425條之1第1項規定，
    推定有租賃關係，但究與土地法第104條第1項及民法第426
    條之2第1項所示之承租人，係本於意定租地建屋契約而占有
    基地之情形有別。依民法第757條規定：『物權除依法律或習
    慣外，不得創設』自不宜擴張解釋或類推適用各該規定，認
    丙得享有此具物權效力之優先承買權」，有最高法院101年
    度台上字第567號判決意旨，及臺灣高等法院暨所屬法院106
    年度法律座談會民執類提案第14號審查意見可參。
三、經查：
　㈠系爭房地原為龔照男所有，相對人與龔書平於89年6月2日因
    分割繼承分別登記取得系爭土地及建物所有權。又龔書平之
    債權人持執行名義向原法院聲請強制執行，請求拍賣系爭建
    物，原法院以系爭執行事件受理，並委託台灣金融資產股份
    有限公司進行拍賣（111年度雄金職字第48號），抗告人於1
    11年4月7日拍定，相對人於111年4月20日具狀表示依土地法
    第104條、民法第426條之2規定，聲明行使優先購買權，經
    執行處通知抗告人表示意見，抗告人於111年5月10日具狀否
    認相對人有優先購買權，司法事務官於111年6月1日裁定駁
    回相對人之聲明，相對人對該處分提出聲明異議，原裁定於
    111年7月8日裁定廢棄司法事務官之處分等情，此經本院閱
    覽系爭執行事件相關卷宗查核無訛。
　㈡土地法第104條第1項適用之對象為有地上權、典權或租賃關
    係存在之房屋或基地所有權人，除此之外，尚無以擴張解釋
    或類推適用方式而認其他合法使用人亦得依該條主張優先購
    買權之餘地，業如前述。是縱系爭房屋得類推適用民法第42
    5條之1規定，認在其得使用期限內推定與系爭土地有租賃關
    係存在，然此與土地法第104條第1項及民法第426條之2第1
    項所示承租人係本於意定租地建屋契約而占用基地之情形仍
    屬有別，故相對人主張就系爭建物有土地法第104條第1項之
    優先購買權，形式上即難認為有理由。又系爭建物業經拍定
    ，拍定人即抗告人復否認相對人有優先購買權，依前揭說明
    ，執行法院對此並無實體審究權，當事人應以訴請求確認優
    先購買權存在，並非聲明異議程序所得解決，原裁定就此爭
    執事項依聲明異議程序而認定相對人有土地法第104條第1項
    之優先購買權進而廢棄司法事務官之處分，自有未當。抗告
    意旨指摘原裁定不當，求予廢棄，為有理由，爰予以廢棄並
    駁回相對人之聲明異議。
四、據上論結，本件抗告為有理由，爰裁定如主文。
中　　華　　民　　國　　111 　年　　8 　　月　　4 　　日
                            民事第五庭    
                                審判長法  官   蘇姿月
                                      法  官   劉傑民
                                      法  官   郭宜芳
以上正本證明與原本無異。
如不服本裁定應於送達後10日內向本院提出再抗告狀（須按他造
當事人之人數附繕本），並繳納再抗告費新臺幣1,000元。再為
抗告僅得以適用法規顯有錯誤為理由，並應委任律師為代理人。
如委任律師提起再抗告者，應一併繳納再抗告費。
中　　華　　民　　國    111     年    8     月   4    日
                                     書 記 官  盧姝伶
附註：
再抗告人之配偶、三親等內之血親、二親等內之姻親，或再抗告
人為法人、中央或地方機關時，其所屬專任人員具有律師資格並
經法院認適當者，亦得為第三審代理人。
再抗告人或其法定代理人具有律師資格者及前項情形，應於提起
再抗告或委任時釋明之。